臺灣高等法院刑事判決　　　　　　　　100年度上訴字第323號
上　訴　人　臺灣桃園地方法院檢察署檢察官
被　　　告　李傳風
上列上訴人因被告偽證案件，不服臺灣桃園地方法院99年度訴字
第623 號，中華民國99年12月10日第一審判決（起訴案號：臺灣
桃園地方法院檢察署99年度偵字第623 號），提起上訴，本院判
決如下：
    主    文
上訴駁回。
    理    由
一、本案經本院審理結果，認第一審判決以檢察官未踐行告知被
    告若恐因陳述致與其有2 親等血親關係之人受刑事追訴或處
    罰得拒絕證言之程序，即命被告具結作證，尚不生合法具結
    之效力，應不構成偽證罪，而為被告無罪之諭知，核無不當
    ，應予維持，並引用第一審判決書記載之證據及理由（如附
    件）。
二、檢察官上訴意旨略以：被告於98年9 月21日經臺灣桃園地方
    法院檢察署檢察官於該署98年度偵續字第282 號被告李泉涉
    嫌傷害之案件，以證人身分傳喚到庭，訊問該傷害案件案發
    時之情形，而被告與上開案件之被告李泉為2 親等之血親關
    係，是其2 人具有刑事訴訟法第180 條第1 項第1 款之身分
    關係，雖依刑事訴訟法第181 條之規定，檢察官應告知該條
    拒絕作證之權利而未告知，但檢察官於上開案件以證人身分
    訊問被告時，已告知被告因與上開案件之被告李泉具有2 親
    等之血親關係，並依刑事訴訟法第180 條之規定告知被告得
    拒絕作證，而被告亦知悉得拒絕作證而仍同意作證接受訊問
    ，亦即，被告於上開案件以證人身分接受訊問時，已知悉接
    受訊問係在證述與已具有2 親等身分關係之被告李泉所涉之
    犯罪事實，且依法得拒絕作證，仍同意作證陳述，則被告於
    上開案件作證接受訊問時，檢察官雖未告知刑事訴訟法第18
    1 條之規定，但被告並未陷入抉擇控訴與其有一定身分關係
    之人犯罪，或因陳述不實而受偽證之處罰，檢察官所告知刑
    事訴訟法第180 條之拒絕作證規定，已足以保障被告所享有
    之刑事訴訟法第181 條之拒絕作證權利及保障目的，是被告
    於上開案件作證時，所為之具結未違反刑事訴訟法第181 條
    之立法目的而有合法具結之效力，則被告既於上開案件作證
    時，明知並未目睹或親聞上開案件被告李泉與其胞姊劉李柑
    發生爭執，仍於具結後虛偽為上開證詞，應已該當刑法第16
    8 條偽證罪之構成要件等語。
三、按證人到場接受詰問或訊問，除陳述自己所見所聞具體事實
    外，並為辯明供述證據之真偽所必要，就發見真實之目的而
    言，二者均不可偏廢。刑事訴訟法第179 條至第182 條有關
    證人拒絕證言之規定，有不論詰問或訊問事項，一律得拒絕
    證言者，例如同法第180 條第1 項；有限於一定詰問或訊問
    事項，始得拒絕證言者，例如同法第182 條。於前者情形，
    證人概括行使其拒絕證言權，而拒絕回答任何問題，固無不
    可；而於後者情形，所為詰問或訊問是否屬於證人得拒絕證
    言之事項，證人可否拒絕證言，仍有待偵查中由檢察官，審
    判中由審判長或受命法官予以審酌而為准駁，應不許概括拒
    絕證言。同法第181 條所規定證人恐因陳述致自己或與其有
    第180 條第1 項關係之人受刑事追訴或處罰者，得拒絕證言
    ，因證人陳述是否會揭露證人或與其有一定關係之人犯罪行
    為，而有拒絕證言之必要，必須針對詰問或訊問之具體問題
    逐一審酌，方得正確判斷。其中有關彈劾或辯明證人已為證
    言憑信性之詰問或訊問事項，證人就此陳述多不致於因此揭
    露犯罪行為，卻為確保被告對證人之詰問權以發見真實所必
    要，應認為證人不得概括拒絕證言，而必須就詰問或訊問之
    個別具體問題回答，其認有拒絕證言之必要者，始逐一為之
    （最高法院97年度臺上字第3755號判決意旨參照）。亦即，
    刑事訴訟法第180 條、第181 條所規定證人得拒絕證言之情
    形，其性質本有所不同，前者證人得概括行使其拒絕證言權
    ，而拒絕回答任何問題，後者則證人不得概括拒絕證言，而
    必須就詰問或訊問之個別具體問題回答，其認有拒絕證言之
    必要者，始逐一行使拒絕證言之權，兩者不可混為一談，更
    不能因已告知刑事訴訟法第180 條所規定之拒絕證言權後，
    即認可以取代刑事訴訟法第186 條第2 項所規定之告知義務
    ，否則刑事訴訟法第181 條、第186 條第2 項之規定勢將形
    同具文。查臺灣桃園地方法院檢察署檢察官就98年度偵續字
    第282 號98年9 月21日偵查時，以證人身分訊問被告，雖已
    有告知被告因與該案被告李泉有親屬關係得拒絕證言，然未
    一併告知被告若恐因陳述致與其有2 親等血親關係之人受刑
    事追訴處罰，得拒絕證言之旨，除有前開訊問筆錄（見前開
    偵卷第9 頁、第10頁）及原審勘驗筆錄（見原審卷第13頁至
    第15頁）在卷可稽外，復為檢察官於上訴書所自承，揆諸前
    開說明，被告固未依刑事訴訟法第180 條之規定行使概括之
    拒絕證言權，惟對於檢察官之個別問題，是否得拒絕證言，
    依法被告得視檢察官所訊問之具體問題，逐一審酌行使。是
    以，尚不能因檢察官已告知刑事訴訟法第180 條所規定之拒
    絕證言權後，即認已足以保障被告所享有之刑事訴訟法第18
    1 條之拒絕作證權利及保障目的，檢察官執此上訴，並認被
    告於上開案件作證時，所為之具結未違反刑事訴訟法第181
    條之立法目的而有合法具結之效力等語，容有誤會，不足採
    憑。
四、從而，原審以上開傷害案件之偵查檢察官未踐行刑事訴訟法
    第181 條、第186 條第2 項所規定之告知義務，認定被告於
    上開案件之具結，尚不生合法具結之效力，應不構成偽證罪
    ，而為被告無罪之判決，經核其認事用法，並無違誤。檢察
    官上訴意旨，仍無從使本院形成有罪之心證，檢察官之上訴
    為無理由，應予以駁回。
據上論斷，依刑事訴訟法第368 條、第373 條，判決如主文。
本案經檢察官呂丁旺到庭執行職務。
中    華    民    國   100    年    3     月    3     日
                  刑事第九庭  審判長法  官  陳貽男
                                    法  官  蔡聰明
                                    法  官  蔡守訓
以上正本證明與原本無異。
如不服本判決，應於收受送達後十日內向本院提出上訴書狀，其
未敘述上訴之理由者並得於提起上訴後十日內向本院補提理由書
（均須按他造當事人之人數附繕本）。「切勿逕送上級法院」。
                                    書記官  許俊鴻
中    華    民    國   100    年    3     月    3     日